【裁判字號】    91,上易,782
【裁判日期】    920130
【裁判案由】    返還融資款
【裁判全文】
臺灣高等法院民事判決  九十一年度上易字第七八二號
    上  訴  人  富邦證券金融股份有限公司
    法定代理人  簡從德
    訴訟代理人  謝鵬翔
                連義修
    被上  訴人  甲○○
右當事人間請求返還融資款事件，上訴人對於中華民國九十一年六月二十四日年臺灣
臺北地方法院九十年度訴字第六二七一號第一審判決提起上訴，本院判決如左：
    主    文
上訴駁回。
第二審訴訟費用由上訴人負擔。
    事    實
甲、上訴人方面：
一、聲明：求為判決：
  (一)原判決廢棄。
  (二)被上訴人應給付上訴人新臺幣（下同）壹佰伍拾萬元，及如附表所示之利息、違
    約金。
二、陳述：除引用原判決外，補稱：
  (一)本件融資融券買賣下單委託書（下稱系爭委託書）上載系爭股票買進係以「電話
    下單」方式，委託協和證券股份有限公司（下稱協和證券）為之，則依相關規定
    ，被上訴人必與協和證券簽立「委託人交割款券轉撥同意書」，而於每次買賣下
    單後、交割股票前，均無庸再行於委託書、交割憑單、買賣報告書等非當面委託
    交割單據上簽名。即協和證券受理被上訴人委託下單買賣股票，被上訴人無庸親
    自到場，僅需自己或所授權之人以電話等方式委託，由受託買賣之業務人員填製
    委託單即可。準此，本件委託下單應屬合法有效，被上訴人雖未於相關單據上簽
    名，仍須對融資債務負清償責任。且伊已依兩造間契約暨相關證券交易法令規定
    ，撥付融資款項而為被上訴人完成交割，可謂已履行金錢借貸之「交付」；而被
    上訴人於下單後，同意並任憑協和證券扣除融資自備款以完成融資借款之準備，
    兩造間融資借款之債權債務，已達意思表示合致之狀態。伊見被上訴人金融帳戶
    中確實依約扣除本件融資自備款後，信任被上訴人同意扣款，始撥付系爭融資款
    項，伊信任系爭委託書有效而善意履行融資契約，自應受善意保護。況他人將融
    資自備款匯入被上訴人帳戶固不需經其同意，欲取出該筆款項，則非經其同意不
    能為之；倘非被上訴人事先知悉且同意，何有人願冒無法取回賣出股票所得之股
    款，或股款遭被上訴人任意處分之風險而匯入鉅款？足見上訴人倘非本人使用系
    爭帳戶，即係將帳戶出借授權他人使用，而自任「人頭」。
  (二)融資帳戶者開戶後，有善盡妥善保管自身帳戶、勤加監督使用狀況之責任，若任
    令該帳戶予他人有可趁之機，實係對於維護自身權利之怠惰行為，應認於履行債
    務有重大過失，果如被上訴人主張，其妹陳建生在未曾知會之情況下，擅自出借
    證券買賣帳戶予訴外人林翠瓊，為協和證券前總經理張龍柱融資買進系爭股票，
    亦應負表見代理之責。
三、證據：援用第一審所提證據。
乙、被上訴人方面：
一、聲明：求為判決：駁回上訴。
二、陳述：除引用原判決外，補稱：
    伊因妹妹陳建生在協和證券上班所以開立八六一○─七二二號證券信用交易帳戶
    ，伊本人及親人均未使用過該帳戶，也未授權他人使用該帳戶，伊是在事情爆發
    後才知該帳戶遭盜用。系爭融資自備款不是伊存進去。
三、證據：援用第一審所提證據。
丙、本院依職權訊問證人陳建生。
    理    由
一、上訴人起訴主張：被上訴人向伊申請開立系爭證券信用交易帳戶，同時訂立融資
    融券契約，以從事股票之融資融券信用交易，並於八十七年九月十日向其融資七
    百三十五萬三千元，買進「美式」股票十九萬股，同時提供該股票擔保融資債務
    。惟因該股票於八十八年六月二十五日停止交易，經依證券金融事業管理規則第
    十九條第一項第一款規定，通知被上訴人償還融資借款並取回融資買進之股票，
    以結清融資關係，詎未獲置理。又被上訴人之集保及交割存摺均由其胞妹陳建生
    代領，系爭股票復由陳建生提供帳號買進，被上訴人顯然授權陳建生為其從事股
    票買賣交易；縱未授權，亦應就上述陳建生表見為其代理人之事實，負表見代理
    之責。爰依兩造間融資融券契約關係，先就一百五十萬元及如附表所示利息、違
    約金部分訴請判決被上訴人如數給付等語。
二、被上訴人則以：伊因妹妹陳建生在協和證券任職所以開戶，印章及存摺均自行保
    管，開戶後未曾交易，也未授權他人以系爭信用交易帳戶下單買進美式股票十九
    萬股，更遑論向上訴人融資七百三十五萬三千元。系爭股票交易實乃林翠瓊盜用
    系爭信用交易帳戶所致，與伊無關等語，資為抗辯。
三、上訴人主張被上訴人向伊申請開立系爭信用交易帳戶，同時訂立融資融券契約，
    以從事股票之融資融券信用交易之事實，業據提出開立證券信用交易帳戶申請表
    及系爭融資融券契約書為證，且為被上訴人所不爭執，堪信為真實。上訴人又主
    張被上訴人於八十七年九月十日向伊融資七百三十五萬三千元，買進美式股票十
    九萬股，雖據提出客戶明細帳列印、融資利率報准函為證，則為被上訴人所否認
    ，並以前揭情詞置辯。是本件爭點厥在系爭股票交易，是否被上訴人下單所為，
    抑授權他人為之，及如未授權他人代為，是否應負表見代理之責。經查：
  (一)系爭股票之買進，係「以電話下單方式，由林翠瓊營業員受理，依規定電話錄音
    帶只保存兩個月，目前已無當時之電話錄音帶」等情，業據協和證券於九十一年
    四月十日以（九一）協法字第○九四九號函檢附買進委託書及交割憑單，回復原
    審在卷（見原審卷六九頁）。雖無從依電話錄音查考下單之人為何，然據林翠瓊
    證稱：「是總經理張龍柱指示的，是在營業時間打電話給我的，時間很急迫，他
    沒有提供帳戶，他問我有無融資戶，我說沒有，他叫我跟同事借。‧‧‧帳戶是
    我跟同事陳建生借的，經理打電話來時相當緊急，所以我就向較熟的同事借帳戶
    ，陳建生說沒有，說他姊姊那邊有個帳戶，然後他念出帳號給我，我就下單了，
    我有告知說是總經理要借，要買美式股票。‧‧‧我下單經過電腦湊合後成交後
    ，我再將成交的帳號、金額、股數轉告給張龍柱。‧‧‧自備款的繳納，都是總
    經理去繳的。」等語（見原審卷五二、八九頁），核與陳建生證述：「林翠瓊有
    向我借融資戶，當時盤中很忙，我以為是她個人要買賣的，我就告訴她帳戶，到
    了收盤後，才知道是總經理張龍柱要借的。」等語（見原審卷九○頁）相符。足
    認被上訴人抗辯系爭股票非伊下單買進，為可信實；上訴人以系爭股票交易係以
    電話下單，而主張被上訴人本人或其授權之人下單，尚難憑採。
  (二)又「我原任職協和證券擔任電腦輸入員，我在任職期間，當初因為公司才剛成立
    ，都會請員工介紹親朋到公司開戶，以增加開戶數。當初介紹我姐姐開戶的目的
    就是為了增加開戶數。‧‧‧我姐姐當時除了開證券戶、銀行帳戶還有開融資帳
    戶，開戶資料、印章開戶用完之後就都交還給我姐姐保管了。」（見本院卷五六
    頁）及「這個戶頭從頭到尾都沒有買賣過，開戶後我就將帳戶交給被告（即被上
    訴人），但為了將來她要買賣預作準備，所以將帳號抄下來，林翠瓊要借帳戶時
    ，剛好看到這個帳戶，就這個帳戶借她。」等語（見原審卷九○頁）」，據陳建
    生證述在卷，核與被上訴人辯稱未將存摺及印章交由他人保管之情相符；再參諸
    被上訴人提出為上訴人所不爭執之中國信託城東分行存摺影本（即證券交割存摺
    ）及協和證券客戶交易明細表（見原審卷一一九頁以下），除系爭股票交易及信
    用交易自備款之存提紀錄外，之前並無任何存提及交易情形，足徵被上訴人辯稱
    未使用系爭信用交易帳戶從事融資交易，也未授權他人使用該帳戶買賣股票等情
    ，應堪採信。蓋如其自始將存摺、印章交陳建生保管，概括授權陳建生或其他人
    使用系爭帳戶買賣股票，衡情不致開戶數月僅有系爭股票一筆交易。又上訴人並
    不否認現行證券交易制度，證券商均可查悉客戶之證券金融帳號，則林翠瓊證稱
    ：係張龍柱依伊提供之帳號存入自備款，即非無可能。再如林翠瓊另稱：「假設
    被借的帳戶（股票）再處分有盈餘的話，我會去跟借我的人要取款條。」（見原
    審卷八九頁），及陳建生證述：「如果股票賣掉的話，交割款會在我姐姐的帳戶
    內，因為我姐姐的戶頭之前從來沒有買賣過，如果賣股票賺錢的話，我想我姐姐
    應當不會不承認。‧‧‧如果要領錢的話，因為存摺、印章都是我姐姐保管，就
    要向我姐姐拿存摺、印章領錢。」（見本院卷第五八、五九頁）等語，則張龍柱
    為何「願冒無法取回賣出股票所得之股款，或股款遭被上訴人任意處分之風險而
    匯入鉅款」，要屬其個人主觀判斷，亦非可僅此推斷被上訴人曾予授權。是上訴
    人主張被上訴人出借授權他人使用系爭帳戶，自任人頭，應負授權人之責，為不
    可採。
  (三)按「由自己之行為表示以代理權授與他人，或知他人表示為其代理人而不為反對
    之表示者，對於第三人應負授權人之責任」，民法第一百六十九條前段定有明文
    ，是即所謂表見代理。所謂表示以代理權授與他人，係指實際上並未授與代理權
    ，僅表示已對行為人授與代理權之意；又所謂他人表示為其代理人而不為反對之
    表示者，以本人實際知其事實為前提，其主張本人知此事實者，應負舉證之責，
    最高法院六十八年台上字第一○八一號判例意旨足資參照。查系爭股票交易並非
    被上訴人下單，而係林翠瓊所為，及系爭帳戶相關存摺及印章均由被上訴人自行
    保管，並未交陳建生或他人，已如前認定，尚難認被上訴人有何以其行為表示以
    代理權授與陳建生或林翠瓊之情事。至被上訴人開戶時雖簽立「委託人交割款券
    轉撥同意書」，然究屬依證券商管理規則及證券交易所營業細則相關規定所簽訂
    ，據以委託協和證券於被上訴人每次買賣股票時，代為逕行辦理款券之交付或受
    領，而暫免辦理交割單據之簽章及集中保管證券存摺登錄等作業手續，並非連下
    單買賣股票亦在委任範圍，此觀該同意書內容即明，亦難遽謂被上訴人簽立該同
    意書，即表示授與買賣股票之代理權與他人。上訴人另主張：協和證券已依被上
    訴人留存之通訊地址送達對帳單，伊亦對之送達催繳通知，被上訴人收受後，已
    知他人代理從事系爭股票交易之事，卻不為反對之表示云云，惟為被上訴人所否
    認，而協和證券因該筆交易金額未達五千萬元，僅以平信寄發對帳單，並無回執
    留存，又上訴人就寄達催繳通知之事實復未舉證以實其說，其主張被上訴人應負
    表見代理之責，尚不足取。
四、綜上所述，本件上訴人主張被上訴人自行或授權他人融資買進系爭股票，或雖未
    授權，仍應負表見代理之責，為不足採，被上訴人抗辯系爭股票買賣非其所為，
    與其無涉，尚屬可信。從而，上訴人主張本於融資融券契約之法律關係，請求被
    上訴人給付一百五十萬元，及如附表所示之利息、違約金，為無理由，不應准許
    。原審為上訴人敗訴之判決，及駁回其假執行之聲請，並無不合。上訴意旨指摘
    原判決不當，聲明廢棄改判，為無理由，應予駁回。
五、本件事證已臻明確，兩造其餘攻擊防禦方法，均與判決結果不生影響，爰毋庸再
    予審酌，附此敘明。
六、據上論結，本件上訴為無理由。依民事訴訟法第四百四十九條第一項、第七十八
    條，判決如主文。
中      華      民      國    九十二    年      一      月     三十     日
                                民事第五庭
                                    審判長法  官  鄭  傑  夫
                                          法  官  黃  雅  惠
                                          法  官  陳  介  源
右正本係照原本作成。
不得上訴。
中      華      民      國    九十二    年      二      月      六      日
                                          書記官  紀  昭  秀


司法院資訊處製作；財團法人民間司法改革基金會備份。
